臺灣高等法院刑事判決　　　　　　　　　　　　　九十一年度上訴字第一四五號
　　上　訴　人　己○○
　　即　被　告
　　選任辯護人　趙興偉
右上訴人因貪污治罪條例等案件，不服臺灣臺北地方法院九十年度訴字第一二０二號
，中華民國九十一年四月二十九日第一審判決（起訴案號：臺灣臺北地方法院檢察署
九十年度偵字第一八一０八號）提起上訴，本院判決如左：
    主  文
原判決撤銷。
己○○對於主管之事務，直接圖利，處有期徒刑捌年，褫奪公權年。
    事  實
一、己○○自民國（下同）八十二年四月一日起至八十五年六月二日止，擔任中央信
    託局臺北分局（下稱臺北分局）經理，主管綜理該局徵信、授信及存、放款業務
    ，並職掌定存單等擔保品發還及塗銷之核定權，為依法令從事於公務之人員。明
    知該局受行政院財政部之監督，辦理相關放款業務應依有關法令之規定辦理，及
    「中央信託局授信業務手冊」定有：「各級授信主管應對客戶業務財務情形加以
    注意，如有積欠到期未還本息、退票、不穩等情事，應停止動用，並報上級人員
    核備」、「客戶請求發還有價證券時，先由各案經辦人員查明貸款案本息是否已
    全部清償完畢或保證案已否解除本局保證責任，及有無其他拖欠，經簽請核准，
    保管人員始得憑以發還」等關於授信業務作業程序之規定，即要求相關授信人員
    在審核對客戶放款作業之際，應隨時密切注意客戶本息繳納情形，且對擔保品之
    發還及保管應審慎確實，以維臺北分局之權利。
二、路明電子股份有限公司（下稱路明公司）總經理庚○○於八十五年四月一日下午
    致電己○○，表示欲就前與臺北分局訂立授信額度新台幣（下同）一億五千萬元
    之「授信綜合額度契約」（含附加條款：「國外購料借款及其委任保證」、「國
    內購料借款及有關匯票承兌付款等」、「外銷借款」），委請臺北分局再予撥款
    一千萬元，己○○明知路明公司至八十五年四月一日止，積欠到期本息達一、二
    個月，逾欠情形嚴重，並面臨鉅額支票跳票危機，甚而己○○於是日上午已指派
    副理王文慶陪同中央信託局總局調研處王昭明前往路明公司瞭解實際資金缺口，
    且己○○亦明知依上開「授信綜合額度契約」之約定，動用條件僅限於路明公司
    國內外購料及外銷放款，依上開授信作業程序規定及授信綜合契約之約定，路明
    公司既本息逾欠情形嚴重且又未提出購料或外銷之證明文件，縱尚有授信餘額亦
    不得再予撥款。己○○因與庚○○係前任職中國農民銀行台南分行經理時期即有
    往來之舊識，竟故意違背上開授信業務作業程序之規定，而同意撥款。經詢問臺
    北分局襄理戊○○後，得知路明公司提供設質予臺北分局之定存單計有八紙，金
    額共計七千一百二十五萬元，設質之存單金額依五成質押擔保之規定而言尚有多
    餘，為規避(一)路明公司未提出任何國內外購料放款及外銷放款之信用狀、Ｌ／Ｃ
    、Ｄ／Ａ、Ｄ／Ｐ等證明文件，依約不得動用，及(二)路明公司積欠本息到期未償
    、不穩，依授信手冊規定，不得撥款之限制，乃利用其有主管「個案結清發還擔
    保品或客票定存單等」、「部分清償比例發還擔保品或客票定存單等」、「擔保
    品（不動產、動產）塗銷」之分層負責核定權，決定以定期存單質借之方式辦理
    放款，以期形式上製造該筆借款有別於上開「授信綜合額度契約」，屬於另件實
    質擔保借款之假象。己○○決定放款方式後，要求戊○○指示授信科經辦甲○○
    將戊○○職務上所保管路明公司前於八十五年二月五日已設質在臺北分局作為擔
    保品之面額一千萬元，編號ＴＤ一二一九九五號之定期存單提出，附於「中央信
    託局定期性存單借款借據」為附件，委請授信科長乙○○及甲○○簽辦以定期存
    單質借方式撥款。戊○○、乙○○及甲○○均表示反對，然因迫於己○○對之考
    績、升遷調動上之影響，及己○○以類似：「其已同意撥款，為何還不簽出來」
    等語施壓，甲○○不得已，始在當日下午五時許，在「中央信託局定期性存單質
    押借款借據」上簽註：「該公司截自八十五年四月一日到期三筆本金四八、二九
    九、六四○元到期未清償，另該公司二、三月利息約六七○萬元未清償，請核定
    是否同意撥款」之意見，並送由乙○○、戊○○於其上簽章表示認同簽註意見，
    以示確盡承辦下屬之告知義務後，上呈己○○，己○○乃於其上批示：「以存單
    質借方式辦理，屆期收回」等語，並逕行於八十五年四月一日下午五時十八分許
    指示會計人員撥款，造成實質上無擔保即撥款之事實，使台北分局前後兩筆借款
    不待對設質存單行使質權，立即受有一千萬元之財產損失，直接圖利於路明公司
    ，致令路明公司取得一千萬元之不法利益。
三、案經法務部調查局北部地區機動工作組報請臺灣臺北地方法院檢察署檢察官偵查
    起訴。
    理  由
一、訊據被告己○○固不否認路明公司總經理庚○○於八十五年四月一日下午與其聯
    繫借款後，雖已明知路明公司本息逾欠情形嚴重，台北分局仍以定期存單質押借
    款之方式，再行貸予路明公司一千萬元等情，惟矢口否認有何圖利路明公司之犯
    行，辯稱略以：(一)、依「中央信託局銀行授信業務分層授權規則」之規定，存單
    質借之業務係授權襄理辦理，本件係襄理戊○○推諉責任所致，根本毋須由其批
    示；路明公司存單質借之業務並非其主管業務範圍，且其亦未曾利用經理職權，
    向授信經辦甲○○、科長乙○○甚或襄理戊○○施壓核准本件系爭一千萬元貸款
    ，對於撥貸程序亦不知情，自與圖利罪無涉。(二)、其請襄理戊○○查明路明公司
    迄八十五年四月一日已動用之額度時，戊○○因漏未將外幣放款金額計入，誤稱
    路明公司於一億五千萬元之授信額度內，僅動用一億一千餘萬元，致其不知路明
    公司實際動用額度已達一億四千餘萬元，且其事後知悉路明動用額度已達一億四
    千餘萬元後，即於八十五年四月八日向路明公司表示追索該一千萬元，上開存單
    未既經解質，表示設質手續未完整，明顯不符存單質借之授信條件，若仍予撥款
    ，則授信主管應自負全責。(三)、況修正公布之貪污治罪條例第六條第四款圖利罪
    ，係以「違背法令」及「公務員因而獲得利益」為要件，所謂法令係指法律、法
    律授權之命令、職權命令、自治條例、自治規則、委辦規則等，對多數不特定人
    民就一定事項所作對外發生法律效果之規定，而中央信託局並非行政機關，不得
    制定行政規則；且「中央信託局授信業務手冊」、「中央信託局銀行授信業務分
    層授權規則」等有關授信業務之作業準則，係對該局職員之內部規定，僅具有對
    內效力，與一般人民無關，非屬貪污治罪條例第六條第四款所指「法令」，縱有
    疏忽，亦僅得由中央信託局對個人為行政處分，遑論其根本沒有獲得利益，所為
    即與圖利罪之構成要件有間云云。
二、經查：
(一)、被告係經公務人員高等考試及格，自八十二年四月一日起奉派擔任臺北分局經理
    ，為十四職等之公務員，至八十五年六月三日調派中央信託局顧問等情，為被告
    所自承（原審卷第一八四頁），且有中央信託局八十二年三月二十七日台總人
    字第０五五七號、該局八十五年五月二十七日台總人字第一一０九號函在卷可
    查（原審卷第二五五、第二五六頁），被告自屬依法令從事於公務之人員。而臺
    北分局係中央信託局所屬一等分局，被告擔任臺北分局經理期間，依中央信託局
    一等分局分層負責明細表之規定，係主管「個案結清發還擔保品或客票定存單等
    」、「部份清償比例發還擔保品或客票定存單等」、「擔保品（不動產、動產）
    塗銷」之分層負責核定權，此有被告提出之中央信託局一等分局分層負責明細表
    附卷可參（原審卷第一九八頁反面），被告亦自陳應依權責劃分表負責相關業務
    等語（偵卷第一七八頁反面）甚明。
(二)、依「中央信託局授信業務手冊」之規定，各級授信主管應對客戶業務財務情形加
    以注意，如有積欠到期未還本息、退票、不穩等情事，應停止動用，並報上級人
    員核備」，且「客戶請求發還有價證券時，先由各案經辦人員查明貸款案本息是
    否已全部清償完畢或保證案已否解除本局保證責任，及有無其他拖欠，經簽請核
    准後製傳票」，此有中央信託局九十一年三月十二日台總審字第九一００六００
    三一九號函檢附「銀行信託業務手冊」其中之「中央信託局授信業務手冊」節本
    可稽（原審卷第二三八頁至第二四八頁）。被告既擔任台北分局經理，辦理上開
    「個案結清發還擔保品或客票定存單等」、「部份清償比例發還擔保品或客票定
    存單等」、「擔保品（不動產、動產）塗銷」核定業務，即應依「中央信託局授
    信業務手冊」上揭規定，注意客戶業務財務情形，如客戶有積欠本息、退票或不
    穩情事，即應停止對於客戶之授信。又被告對於供擔保之有價證券發還，即應就
    客戶之貸款本息是否全部清償完畢，加以查明注意。而被告對於上開有關授信業
    務手冊之規定，業於調查局訊問及原審調查時陳稱：「對於業務手冊之規定大約
    都知道內容」、「（知否那些情形是不得撥款之情形？）當然知道，如有拒絕往
    來、債信不良、負責人品行不良、擔保品不足、擔保品有瑕疵、產品前瞻性不佳
    、對於有逾欠情形者不能再予撥款」等語詳確（原審卷第一七九、第一八０頁、
    偵卷第六一頁、第六五頁），足見被告對於授信業務手冊上開內容亦知悉甚詳。
(三)、路明公司於八十五年四月一日起，即因存款不足致退票情形嚴重，此有臺北市票
    據交換所九十一年六月四日（九一）北票字第三０八七號函附退票明細表在卷可
    稽（本院卷一第二百頁至第二三二頁），又是時路明公司至八十五年四月一日止
    ，積欠到期本息達一、二個月，逾欠情形嚴重等情，亦為被告所不否認，顯見於
    本件系爭一千萬元貸款核定之前，路明公司即有退票及不穩等情事。而參以證人
    即臺北分局副理王文慶證稱：「因總局得知路明公司跳票，我與王昭明曾南下到
    路明公司，經理知道我是為了處理瞭解路明公司跳票情形，‧‧，由石協理在公
    司接待，她提到公司跳票嚴重，資金週轉不靈，‧‧‧就我瞭解王昭明的報告是
    路明公司銷到大陸的ＵＰＳ帳款無法回收，損失嚴重，而依照慣例這種逾放情形
    嚴重應由授信人員報給經理知道，讓經理可以掌握訊息」（原審卷第九四頁）、
    「（你為何知道經理瞭解路明公司跳票嚴重？）因我代表台北分局前往是受經理
    指示會同調研處王先生南下瞭解」（原審卷第九五頁）等語，及被告書寫之信函
    載有：「一、四月一日路明公司‧‧電申稱當日有三千多萬元之支票須付，臺北
    分局是否還有額度，請撥付一千萬元，‧‧，經詢問督導授信科襄理戊○○稱（
    當時王副理文慶出差路明公司）」等語，及被告自承：「（何時知悉路明公司逾
    欠情形嚴重？）之前經常保持一、二個月利息沒繳，大約在八十五年三月間經局
    內授信科人員反應而得知」等語（原審卷第一七八頁），足見被告於八十五年四
    月一日當日，對於路明公司已陷於資金周轉不靈及跳票等情，亦知之甚詳。
(四)、八十五年四月一日當日，證人即本件承辦人甲○○於系爭之編號第000000
    00000000號，金額一千萬元之「中央信託局定期存單質押借款借據」上
    簽註：「該公司截至八十五年四月一日止，到期三筆本金四八、二九九、六四０
    到期未清償，另該公司二、三月利息約六七０萬元未清償，請核定是否同意撥款
    」等文字後，被告仍批示「以存單質借方式辦理，屆期收回」等情，此為被告所
    自承（偵卷第六四頁），並有該紙借據附卷可稽。
(五)、證人即台北分局襄理許素雲先後於調查局訊問時陳稱：「（八十五年四月一日路
    明公司向貴局何人表示要再借一千萬元？）應該是路明公司庚○○向經理己○○
    表示的，我只知道約在八十五年四月一日下午三點半至四點之間，己○○向我、
    乙○○及甲○○表示路明公司還要再借一千萬元」（偵卷第八八頁）、「己○○
    多次催促要撥款一千萬元予路明公司，因我、乙○○及甲○○均知道路明公司八
    十五年二、三月即有借款陸續到期之本金及利息未繳，而此一情況，我等均有以
    口頭方式讓經理己○○瞭解，路明公司截至八十五年四月一日為止，已積欠本金
    四千多萬元及利息六百多萬元未清償，而己○○竟要我等再撥款一千萬元借予路
    明公司，我們都覺得很不可思議，所以一再拖延本案而未即時處理」（偵卷第八
    九頁）、「經理己○○一再催促要貸款予路明公司，經辦甲○○只好在八十五年
    四月一日當天，在存單質押借據上簽註「該公司截至八十五年四月一日止，到期
    三筆本金四八、二九九、六四０到期未清償，另該公司二、三月利息約六七０萬
    元未清償，請核定是否同意撥款」，陳報乙○○、我核章，最後由經理己○○批
    示「以存單質借方式辦理，屆期收回」，交由我等撥款予路明公司」（偵卷第八
    九頁、第九十頁）、「（己○○是否有向你、乙○○或甲○○明確表示要求你等
    以「舊的已設質存單」辦理質借貸款一千萬元予路明公司？）有的」（偵卷第九
    一頁）、「（既然正常存單質借一千萬元的新貸款核定權限為襄理，前述路明公
    司存單質借一千萬元之新貸款，為何需陳由經理己○○批示？）因本案路明公司
    有逾期積欠鉅額本、息，而且又用逾期積欠鉅額貸款之設質存單申貸，為非正常
    的案件，我為釐清責任，才將本案陳由經理己○○批示」（偵卷第九二頁）等語
    。在偵查中證稱：「（八十五年四月一日路明公司一千萬元授信案誰提出申請？
    ）是客戶打電話給己○○，己○○下午二、三時去找我，我當時有向己○○表示
    路明有逾欠的情形，但是經理一直催，我迫不得已就向承辦人及科長表示要辦，
    但是我們在借據上簽註逾欠的情形」（偵卷第一七二頁反面）、「（當天的存單
    如何來？）存單本來還在設質中，我認為存單不能再撥款，但經理一直催，我們
    才去拿出來」、「（存單）保管在鐵櫃中，鑰匙是指定經辦人保管」（偵卷第一
    七二頁反面）、「（路明公司已經有逾欠，為何還要配合經理指示？）因為經理
    一直催」（偵卷第一七三頁）等語。於原審證稱：「當天經理告訴我路明公司要
    撥款，我告訴他路明公司有本息逾欠狀況，經理執意要撥款，我們只有要求經辦
    人員簽出來」（原審卷第三三頁）、「（是否告訴經理路明公司有逾欠情形？經
    理有何表示？）我有告訴他，但他執意要撥款」（原審卷第三三頁）、「（經辦
    本件一千萬元借款有無與被告討論？）沒有討論很多次，但經理有催我要趕快撥
    款」（原審卷第三四頁）、「（除你之外，乙○○、甲○○有無告知經理路明公
    司逾欠情形嚴重？）我們都有口頭告訴經理」（原審卷第三五頁）、「（被告有
    無要求你、經辦、科長一定要撥款？）有，因經理有向我們催促要撥款」（原審
    卷第三五頁）、「（甲○○前簽部分是否他個人意見？）他寫我們也認同，我跟
    科長、甲○○對前簽部分有討論過」（原審卷第三六頁）、「（事後有無查明何
    人通知（路明公司）沈小姐來分局？）不是我，也不可能是科長或經辦，路明公
    司一般都與經理接觸」（原審卷第三七頁）、「我沒有告訴經理後簽的事情，我
    只告訴經辦，也跟科長討論過，經理有告訴我質押的存單金額與實際撥款金額間
    還有一段空間可以繼續撥款，因此我去查電腦資料，查到定存及撥款金額後我向
    經理表示存單金額有繼續撥款空間，但因逾欠情形嚴重」、「是撥款之前就查電
    腦的撥款金額跟經理表示還有撥款空間」（原審卷第三八頁）、「（路明公司逾
    放情形你是否掌握？）有，由授信人員呈報，我有報告給經理知道，剛開始只是
    一、二個月沒繳，所以經理也沒有只是催收或增加擔保」、「（有無告知經理存
    單餘額有多？存單何人保管？）沒有告知經理存單餘額有多，而當時存單是我保
    管，我請經辦甲○○去拿，當時經理表示要拿設質的存單出來，我當時表示儘管
    全部存單清償都不足以滿足債權，因經理一直催促，不得已我於簽呈加註後才送
    出去」（原審卷第九六頁）等語。於本院調查時證稱：「（對於原審判決書第十
    五頁有何意見？）這部分說我指示（即具體指示授信科人員及會計科人員於同日
    下午五時十八分辦理撥款），其實是郭經理執意要撥款給路明公司，營業廳的同
    仁都聽到，並不是我個人指示」（本院卷一第一六六頁）、「這個案子，本來就
    不能撥款，我們已經都表明立場，但是經理執意要撥款」、「我們本來就認為不
    能撥款，但是經理執意要撥款」、「是經理執意要這樣做，我們也知道不能作」
    （本院卷一第一六七頁、第一六八頁）等語，並於本院調查中，提出刑事陳述狀
    ，載稱：「本案經辦人甲○○於八十四年十二月始接辦企業授信至本案發生時不
    足四個月，實務經驗較少，係陳述人（許素雲）‧‧主動告知科長乙○○、經辦
    人甲○○上開路明案不能再撥款」（本院卷一第一八０頁）等語。於本院八十七
    年度重上字第三六七號民事事件準備程序時證稱：「借據簽呈我看過，經理要撥
    款，我說這客戶已經逾期不能再撥款，即使有多的存單也不能撥款，我和經辦科
    長都認為不能撥款，但經理說要撥款」（本院卷三第一五五頁）、「（定期存單
    ）是我叫甲○○去拿的，經理批要以存單質借方式辦理，所以才去拿的，是經理
    同意的」、「有價證券發還經理有權核定發還，路明公司原借貸金額很高，是理
    事會核定的案件，要經過經理核准」（本院卷三第一五五頁）等語，亦經調閱該
    案卷宗核閱屬實。
(六)、證人即本件授信經辦甲○○在調查局訊問時稱：「是在八十五年四月一日襄理（
    戊○○）告訴我，路明公司需要用錢，但尚未決定用何種方式撥款，我當時即有
    向襄理表示，該公司逾期情形嚴重，不能再撥款」（偵卷第一一八頁）、「經己○○與戊○○討論後，由戊○○告訴我用存單質押方式來借款，當日下午三時以
    後，路明公司即派其員工帶公司大小章來臺北分局辦理定期性存單質押借款手續
    ，我為了陳明該公司逾期情形嚴重，不能再撥款的事實，即在「定期性存單質押
    借款借據」上簽註「該公司截至八十五年四月一日止，到期三筆本金四八、二九
    九、六四０到期未清償，另該公司二、三月利息約六七０萬元未清償，請核定是
    否同意撥款」的意見，並遲至當日下午五時許，才將簽呈上陳」（偵卷第一一九
    頁）、「（路明公司已設質之定期存單）是襄理戊○○保管，本案經己○○與戊○○討論後，是由戊○○將該存單調出交付予我，交代作為路明公司辦理借款的
    憑據」（偵卷第一二０頁）、「我之所以會簽註「請核定是否同意撥款」的意見
    ，就是表明我不同意在該公司逾期情形嚴重下，再借款的事實」（偵卷第一二０
    頁）、「（你在八十五年四月一日下午五時許，將簽呈上陳前，己○○有無對你
    作任何表示？）記憶所及，己○○約在下午四時許，有來詢問過我路明公司的借
    款撥付了沒有，我回答他還沒有，其他就沒有印象了」（偵卷第一二０、第一二
    一頁）、「我在八十五年四月一日下午五時將簽呈上陳後，八十五年四月二日休
    假一日，八十五年四月三日上班時，我有看到退回的簽呈上，己○○批示「以存
    單質借方式辦理，屆期收回」，至於他何時批示我不清楚，但款項已於八十五年
    四月一日當日撥付」（偵卷第一二二頁）、「我是在八十五年四月三日休假回來
    ，才在借據簽呈上「後簽」意見，內容為「該公司設質本分局存單合計七一、二
    五０、０００元，借款金額一一０、二０九、六０六元（按動用金額五成提定存
    單）」、「是因為襄理戊○○直接交付一張紙條給我，要我依紙條上所敘述內容
    ，補記於原簽註意見後面，我才依她的指示「後簽」（偵卷第一二二頁）等語。
    於偵查中證稱：「（路明電子公司授信案件審查表上有簽註意見？）是的，因為
    當時路明公司有到期借款二、三千萬元，並有二、三個月未付利息，我就把現況
    向上面反映」（偵卷第一六九頁反面）、「（路明公司的案子）是襄理戊○○在
    八十五年四月一日向我說路明公司要用款，我向他表示依規定不能撥款，戊○○
    去與經理討論後，又來向我說，經理已經同意了，並向我表示用存單質押方式借
    款」（偵卷第一七０頁）、「（在辦理一千萬元借款中，路明公司有人與你接洽
    ？）之前辦的時候都沒有，在確定我們會撥款後，當天下午三、四點他們公司一
    位沈小姐有到局裡，要把錢匯出去，但是我們是在五點多才撥款，所以他應該是
    第二天才把錢匯出去」（偵卷第一七０頁反面）、「我辦理過程中，己○○有過
    來問撥款了沒」（偵卷第一七０頁反面）、「（都已知道違反業務守則，為何還
    辦理？）因為核准權是在上面，我們只能簽註給上面參考，另外上面也表示同意
    要辦理，我們也不能不簽，會違反內部分層負責規定」（偵卷第一七二頁）、「
    （簽註逾欠情形是何人指示？）是我自己簽的，襄理和課長當時也不太同意撥款
    」（偵卷第一七三頁）等語。於原審證稱：「（借款借據簽註意見後往上呈報時
    是否附一千萬元定存單正本？存單何人交給你？）有，定存單是戊○○交給我附
    在借款借據上當附件」（原審卷第二八頁）、「（在你收到借款借據案到簽呈送
    出這段期間被告有無與你接觸？）在戊○○告訴我經理同意之後，中途經理曾來
    詢問我款項撥了沒，我說還沒有，他就回去了」（原審卷第二九頁）、「（你簽
    辦本案過程中被告有無給你壓力？）心理當然會有壓力，怕對前途、考績有影響
    」（原審卷第三十頁）、「（為何在民事庭證稱不記得存單是否附在借款借據上
    ，於本案偵查及調查中卻稱存單正本有附在借款借據上）因存單正本附在借款借
    據上是一般作業的慣例，經我回想之後存單正本有附在借款借據上」（原審卷第
    二一五頁）、「（當時你將簽呈上呈時，是否已在借款借據及撥款傳票上蓋上經
    辦核章）是，因一般作業程序都是在簽呈上簽時蓋上經辦章，‧‧，我絕對不可
    能只在借據上蓋章不在傳票上蓋章，否則若經理同意撥款之後，該款項就會因我
    未在撥款傳票上蓋章，而無法撥款出去，尤其我絕對不可以單獨就本件存單借款
    做特別不同的處理，因所以存單質借我都是在上呈時就已在借款借據及撥款傳票
    上核章」（原審卷第二一六頁）、「（從二點到三點之間你拿到借款借據到送出
    簽呈期間，有無任何人出來表示關心？）‧‧記憶所及只有經理走過我旁邊時詢
    問我這筆款項撥了沒有，我說還沒有，而他的意思可能有一點客戶急需用錢，要
    趕快辦出來的意思」（原審卷第二一七頁）等語。於本院調查時證稱：「（既然
    你問過稽核單位，沒有明確法規不能承作，為何不在借據上簽反對的意見？）這
    個部分，襄理告訴我，經理同意撥款，而且我簽反對的意見，一定退回來，因為
    他們不可能在我簽反對的意見，再簽出來，所以我簽出來，由主管作核定」（本
    院卷一第一０三頁）、「（提示八十八年一月二十一日民庭筆錄）我在筆錄中陳
    述的，是因為法官詢問，路明公司借款是否都要拿存單出來？我回答不是，是因
    為路明公司要借一千萬元，所以拿這張存單。我的意思是這樣」（本院卷一第一
    六四頁）。於上開民事事件準備程序證稱：「因這張是經理批示的才拿存單出來
    」（本院卷二第一五三頁反面）、「是填好存單帳號才給經理批示的」（本院卷
    第一五五頁）等語。
(七)、證人即本件授信科長乙○○於調查局訊問時稱：「八十五年四月一日戊○○襄理
    向我表示，己○○經理交辦，路明公司需款請我以存單質借方式辦理撥款一千萬
    元，我記得當時路明公司本金欠了約四千餘萬元，利息亦積欠約六百餘萬元，皆
    未清償，照業務手冊規定，不能再動用所剩額度，也不能再另立新案給予借款，
    但我記得當日己○○有到櫃檯關心本案，並詢問許襄理有關路明公司撥款金額一
    千萬元的案件，他已經批了，為何還沒有撥款」（偵卷第一四五頁）、「己○○
    經理係先透過戊○○襄理向我指示辦理，我再指示承辦人甲○○處理，我記得戊○○襄理當時是指示我以存單質借的方式，辦理撥借」（偵卷第一四六頁）、「
    我怕在升遷、考績上受影響，或被外調壓力下，不得已只能善盡告知義務，在定
    期存單質押借款借據上請經辦人甲○○簽註：「該公司截至八十五年四月一日止
    ，到期三筆本金四八、二九九、六四０到期未清償，另該公司二、三月利息約六
    七０萬元未清償，請核定是否同意撥款」，但己○○經理仍然批示：「以存單質
    借方式辦理，屆期收回」，我們在迫於壓力之下，只好依批示辦理借款」（偵卷
    第一四七頁）、「（就你認知，前提示路明公司帳號：00000000存單（號碼：
    00000000000000）於簽呈與己○○時，他是否知道該存單係先前已設質予中信局
    ）他應該知道，因為存單背面註有存單設質日期，我亦曾向戊○○襄理報告過，
    該存單先前已設質予本局」（偵卷第一四七頁）等語。於偵查證稱：「當天是戊○○來向我說路明公司要用存單質借方式借一千萬元，我向他表示依規定不能撥
    款，但是後來戊○○又向我表示說經理己○○來指示用存單質借方式再貸給路明
    一千萬」（偵卷第一七一頁）、「（當天辦理過程中，己○○有向你詢問過？）
    他有來問我們怎麼還沒有撥款」（偵卷第一七一頁反面）、「（都已知道違反業
    務守則，為何還辦理）我是基於比較現實的考量，怕被調職，而且我們已經在借
    據上簽註意見，是很不得已的」（偵卷第一七二頁）、「（簽註逾欠情形是何人
    指示？）是戊○○表示說把逾欠情形講出來，而且一般存單質借，襄理就有權核
    定，但這件襄理表示要給經理核定」（偵卷第一七三頁）等語。於原審證稱：「
    （何人與你研討過路明公司借款？）許襄理，當時討論當中許襄理表示路明公司
    有逾欠情形，襄理表示經理也知道這種狀況，所以我和襄理都覺得不能借」（原
    審卷第八五頁）、「（卷附借款借據有何附件）我看到的時候，除後簽部分及期
限未更改外，其他都有了，當時有附存單正本」（原審卷第八五頁）、「襄理表
    示經理提到要以存單質借，我記憶中當天快要下班時經理還一直出來催為何尚未
    撥款」（原審卷第八六頁）、「（襄理有無說要撥或不撥）襄理說照規定不能撥
    」（原審卷第八六頁）、「許襄理和我談到本件不能撥款時，她就提到要由經理
    批示，但一般存單質借僅由襄理核定，一般均由襄理與經理洽談，我們從未越級
    直接向經理建議或報告，當天有看到經理出來大聲嚷說為何尚未撥款，所以除授
    信科人員外，其他科人員也都有聽到」（原審卷第八九頁）等語。於本院調查時
    證稱：「（當天經理出來大廳催這個案子幾次？）我記得一次，他出來催我們」
    （本院卷一第一七０頁）、「（經理出來怎麼催？）我不記得他如何說，我只記
    得他們沒有大聲嚷嚷」、「我在原審時我說是經理出來，因為辦公室不大，我沒
    有說大聲嚷嚷」、「我想應該是對經辦人，因為他走出來的位置，就是經辦人的
    位置」、「（在調查局說是向許襄理說？）經辦人與許襄理的位置很近，我所說
    的就是同件事」（本院卷一第一七０頁、第一七一頁）、「（既然是異常案件，
    應該要經過經理批准，才蓋章，為何先蓋四個章？）我已經說過，我沒有核定權
    ，我們傳票都是先蓋章，等有核定權的人核定」（本院卷一第一七一頁）等語。
    於上開民事事件準備程序證稱：「存單正本有附在借據後面」（本院卷第一五六
    頁反面）等語。
(八)、證人即台北分局會計丙○○證稱：「（既已認定不應該核貸，為何二天後要補蓋
    章？）因為這是經理權限，他已經核准了，我就補蓋章」（偵卷第二０五頁反面
    ）、「（四月一日簽呈送到你手上之前，有何人與你討論過？）許襄理有跟我口
    頭討論過，當時她表示這已經逾期，依授信規定應不能撥款」（原審卷第九二頁
    ）等語。
(九)、證人即路明公司財務經理丁○○於原審證稱：「（八十五年四月一日你們公司與
    何人接觸？）先由石協理與郭經理（被告）聯絡詢問關於路明公司於臺北分局之
    貸款，尚有多少額度可以動用借資，因額度部分都由我先算後向石協理報告約有
    一千萬元左右之額度可以動用，後由石協理向郭經理電話聯繫希望動用定期存單
    尚有的額度一千萬元」、「石協理和郭經理聯絡後，因他自己不知道還有多少額
    度可以動用，待計算完後郭經理再與石協理聯絡表示還有一千萬元可以動用，因
    此我們聯絡本公司駐臺北的專員沈世慶小姐到中信局臺北分局蓋用公司的大、小
    章」（原審卷第七七頁）、「（你們公司為何只與郭經理接觸？）因為我們與郭
    經理比較熟，對於其他許襄理等人都不熟，因郭經理原本在台南，因此與我們路
    明公司財務人員都熟悉，所以我們都直接與郭經理聯絡，因為當時路明公司已發
    生跳票危機，非常急需這一千萬元度過難關」、「（有如何緊急情況路明公司不
    經由臺北分局經辦，而直接向郭經理聯繫？）因當時本公司已有二、三個月薪水
    未發，當時員工已陸續離職，為了安撫員工心情，所以直接向熟悉的郭經理聯繫
    」（原審卷第七八頁）、「（沈小姐確認你們公司可動用一千萬元額度時有無表
    示是以定期存單質借？）有，而定期存單原本就已放在臺北分公司，石協理在電
    話中就已和郭經理說好以定期存單借款」（原審卷第八三頁）、「（以前沈小姐
    到中信局提款時是否已經確認分局會撥款了？）只有在確認可以撥款時才請沈小
    姐去，否則就不會派人去了」（原審卷第八四頁）、「（是否有一直和郭經理保
    持聯繫表示可以撥款？）由本公司一直與郭經理保持聯繫，直到確認臺北分局一
    定撥款才指示沈小姐前往」（原審卷第八四頁）等語。
(十)、經核證人戊○○、乙○○、甲○○、丙○○、丁○○關於八十五年四月一日當日
    有關本件系爭一千萬元貸款之辦理經過之證述內容，大致相符，則綜上證物、被
    告自白及證人證言可知，被告係依法令從事於公務之人員，擔任臺北分局經理期
    間，依中央信託局一等分局分層負責明細表之規定，主管「個案結清發還擔保品
    或客票定存單等」、「部份清償比例發還擔保品或客票定存單等」、「擔保品（
    不動產、動產）塗銷」之分層負責核定權，被告明知依「中央信託局授信業務手
    冊」之規定，各級授信主管應對客戶業務財務情形加以注意，如有積欠到期未還
    本息、退票、不穩等情事，應停止動用，並報上級人員核備，且「客戶請求發還
    有價證券時，先由各案經辦人員查明貸款案本息是否已全部清償完畢或保證案已
    否解除本局保證責任，及有無其他拖欠，經簽請核准後製傳票」，亦明知路明公
    司於八十五年四月一日當時，已陷於鉅額支票跳票、不穩情事。則被告於八十五
    年四月一日下午接獲路明公司總經理來電，表示欲就前與臺北分局訂立之「授信
    綜合額度契約」請臺北分局再予撥款一千萬元時，既已明知路明公司截至該日為
    止，積欠到期本息達一、二個月，逾欠情形嚴重，並面臨鉅額支票跳票危機，依
    授信業務作業程序之規定，不得撥款，竟違背授信業務作業程序之規定，利用其
    有主管「個案結清發還擔保品或客票定存單等」、「部分清償比例發還擔保品或
    客票定存單等」、「擔保品（不動產、動產）塗銷」之分層負責核定權，逕行決
    定以定期存單質借之方式辦理放款。被告乃不顧甲○○、乙○○、戊○○之反對
    ，要求戊○○指示甲○○將戊○○職務上所保管路明公司前於八十五年二月五日
    已設質在臺北分局作為擔保品之面額一千萬元，編號ＴＤ一二一九九五號之定期
    存單提出，附於系爭「中央信託局定期性存單借款借據」為附件，請乙○○及甲○○簽辦以定期存單質借方式撥款。甲○○、乙○○及許素蘭因迫於考績、升遷
    調動等之壓力，及被告以：「伊已同意撥款，為何還不簽出來」等語施壓，僅得
    依被告之指示辦理，由甲○○在當日下午五時許，在「中央信託局定期性存單質
    押借款借據」上簽註：「該公司截自八十五年四月一日到期三筆本金四八、二九
    九、六四○元到期未清償，另該公司二、三月利息約六七○萬元未清償，請核定
    是否同意撥款」之意見，並送由乙○○、戊○○於其上簽章表示認同簽註意見，
    以示確盡承辦下屬之告知義務後，上呈被告作最後決定。被告旋於其上批示：「
    以存單質借方式辦理，屆期收回」等語，並逕行於八十五年四月一日下午五時十
    八分許指示會計人員撥款等事實，已甚明確。
(十一)、被告雖辯稱：其並無圖私人不法利益之直接故意云云，並辯稱：本件貸放一千萬
    元予路明公司，係襄理戊○○之故意或過失所致，依「中央信託局銀行授信業務
    分層授權規則」之規定，存單質借之業務係授權襄理辦理，而襄理戊○○竟推諉
    責任。且其亦未利用經理職權，向授信經辦甲○○、科長乙○○甚或襄理戊○○
    施壓核准本件系爭一千萬元貸款，對於撥貸程序亦不知情云云，然查：
１、本件一千萬元之存單質借，縱依上開授信業務分層授權規則，屬於襄理可以核定
    辦理之業務，然依「中央信託局授信業務手冊」之規定：「各級授信主管應對客
    戶業務財務情形加以注意，如有積欠到期未還本息、退票、不穩等情事，應停止
    動用，並報上級人員核備」，且「客戶請求發還有價證券時，先由各案經辦人員
    查明貸款案本息是否已全部清償完畢或保證案已否解除本局保證責任，及有無其
    他拖欠，經簽請核准後製傳票」，業如前述，被告身為臺北分局經理，明知路明
    公司已有逾欠情形，且有跳票及不穩情事，非但未依授信業務手冊上開規定，否
    准本件路明公司借款，竟進而批示以存單質借方式辦理而核准本件對於路明公司
    之授信，則被告自不得復以本件授信屬於下屬之權責為由，加以推諉。
２、且證人戊○○於偵、審中一再證稱：伊對於本件借款，初非同意，並曾向被告表
    示反對，是被告執意要借等情。證人乙○○亦證稱：「（簽註逾欠情形是何人指
    示？）是戊○○表示說把逾欠情形講出來，而且一般存單質借，襄理就有權核定
    ，但這件襄理表示要給經理核定」（偵卷第一七三頁）、「（何人與你研討過路
    明公司借款？）許襄理，當時討論當中許襄理表示路明公司有逾欠情形，襄理表
    示經理也知道這種狀況，所以我和襄理都覺得不能借」（原審卷第八五頁）、「
    （襄理有無說要撥或不撥）襄理說照規定不能撥」（原審卷第八六頁）、「許襄
    理和我談到本件不能撥款時，她就提到要由經理批示，但一般存單質借僅由襄理
    核定，一般均由襄理與經理洽談，‧‧」（原審卷第八九頁）等語，證人甲○○
    復證稱：「（簽註逾欠情形是何人指示？）是我自己簽的，襄理和課長當時也不
    太同意撥款」（偵卷第一七三頁）等語，及證人丙○○證稱「（四月一日簽呈送
    到你手上之前，有何人與你討論過？）許襄理有跟我口頭討論過，當時她表示這
    已經逾期，依授信規定應不能撥款」（原審卷第九二頁）等語，足見證人戊○○
    陳稱：伊當時並不同意本件路明公司一千萬元貸款之請求等語，應屬實在。襄理
    戊○○既反對本件借款，則倘逕由戊○○核定，應會直接否准本件路明公司之請
    求。而戊○○竟並未直接否准，而仍上呈被告核定，足見戊○○證稱：當時已向
    被告表示因路明公司逾欠情形嚴重，不應准許貸款，被告仍執意貸予路明公司一
    千萬元等情，應非子虛。
３、而被告於經辦甲○○簽辦本件系爭存單質押借款前，曾以類似「其已同意撥款，
    為何還不簽出來」等語，向甲○○等人施壓等情，亦據戊○○、甲○○、乙○○
    於偵、審中證述詳確，且互核：（１）證人戊○○證稱：「（路明公司已經有逾
    欠，為何還要配合經理指示？）因為經理一直催」（偵卷第一七三頁）、「（對
    於原審判決書第十五頁有何意見？）這部分說我指示（即具體指示授信科人員及
    會計科人員於同日下午五時十八分辦理撥款），其實是郭經理執意要撥款給路明
    公司，營業廳的同仁都聽到，並不是我個人指示」（本院卷一第一六六頁）等語
    ；（２）證人甲○○證稱：「（你在八十五年四月一日下午五時許，將簽呈上陳
    前，己○○有無對你作任何表示？）記憶所及，己○○約在下午四時許，有來詢
    問過我路明公司的借款撥付了沒有，我回答他還沒有，其他就沒有印象了」（偵
    卷第一二０、第一二一頁）、「（從二點到三點之間你拿到借款借據到送出簽呈
    期間，有無任何人出來表示關心？）‧‧記憶所及只有經理走過我旁邊時詢問我
    這筆款項撥了沒有，我說還沒有，而他的意思可能有一點客戶急需用錢，要趕快
    辦出來的意思」（原審卷第二一七頁）等語；（３）證人乙○○證稱：「‧‧我
    記得當日己○○有到櫃檯關心本案，並詢問許襄理有關路明公司撥款金額一千萬
    元的案件，他已經批了，為何還沒有撥款」（偵卷第一四五頁）、「（當天辦理
    過程中，己○○有向你詢問過？）他有來問我們怎麼還沒有撥款」（偵卷第一七
    一頁反面）、「襄理表示經理提到要以存單質借，我記憶中當天快要下班時經理
    還一直出來催為何尚未撥款」（原審卷第八六頁）、「（當天經理出來大廳催這
    個案子幾次？）我記得一次，他出來催我們」（本院卷一第一七０頁）、「（經
    理出來怎麼催？）我不記得他如何說，我只記得他們沒有大聲嚷嚷」、「我在原
    審時我說是經理出來，因為辦公室不大，我沒有說大聲嚷嚷」、「我想應該是對
    經辦人，因為他走出來的位置，就是經辦人的位置」、「（在調查局說是向許襄
    理說？）經辦人與許襄理的位置很近，我所說的就是同件事」（本院卷一第一七
    ０頁、第一七一頁）等語，亦大致相符，況被告亦自承：「（甲○○當庭表示你
    曾出來到他桌旁向他表示為何還未撥款，有何意見）因當時已是四月一日下午四
    點多，大辦公室內沒有其他客戶在，只剩下沈小姐一位客戶，所以就近跟經辦甲○○詢問處理路明公司撥款一案的辦理情形」等語（原審卷第二七五頁），足認
    被告於八十五年四月一日下午，確曾至營業廳之櫃檯處催促本件貸款，並以類似
    「其已經同意貸款，為何還沒有簽辦」等語，利用經理職權向承辦之授信科經辦
    甲○○、科長乙○○施加壓力。次外，參以證人丁○○於原審證稱：「（以前沈
    小姐到中信局提款時是否已經確認分局會撥款了？）只有在確認可以撥款時才請
    沈小姐去，否則就不會派人去了」（原審卷第八四頁）、「（是否有一直和郭經
    理保持聯繫表示可以撥款？）由本公司一直與郭經理保持聯繫，直到確認臺北分
    局一定撥款才指示沈小姐前往」（原審卷第八四頁）、「（沈小姐確認你們公司
    可動用一千萬元額度時有無表示是以定期存單質借？）有，而定期存單原本就已
    放在臺北分公司，石協理在電話中就已和郭經理說好以定期存單借款」（原審卷
    第八三頁）等語，亦堪認定被告就上開存單質押借款案件，不祇於授信科經辦及
    科長簽出以前早有以未解質之定存單重新擔保借款之定見，並隨即於當天下午三
    時半前通知路明公司指派人員攜帶路明公司大小章前往台北分局辦理形式上之借
    款程序，其堅持並主導整件定存單借款之進行，甚為灼然。證人丁○○雖於本院
    證稱：「（當天是否親眼看到或親耳聽到與郭經理聯絡？）我是聽石協理與我轉
    述，他說要與台北分行聯絡，所以我認為他是向郭經理詢問貸款事宜」、「（你
    說許襄理還要再研究，到底許襄理是否有在跟你們聯絡？）沒有。因為那天：下
    午二、三點鐘，銀行到三點半就要關門，已經來不及，所以我們聯絡台北聯絡處
    的沈小姐直接到中央信託局台北分局找許襄理貸款之事宜」（本院卷三第十一頁
    、第十二頁），然查：證人丁○○對於路明公司當日如何急需借款，如何一直與
    被告保持聯繫直至確定臺北分局會撥款後，方指示沈小姐前往臺北分局辦理貸款
    手續等情，業於原審證述明確，此與證人丁○○證稱路明公司與臺北分局之作業
    習慣：「（以前沈小姐到中信局提款時是否已經確認分局會撥款了？）只有在確
    認可以撥款時才請沈小姐去，否則就不會派人去了」（原審卷第八四頁）等語相
    符，並參以證人甲○○在偵查中證稱：係在確定會撥款後，當天下午三、四點他
    們公司一位沈小姐有到局裡，要把錢匯出去（偵卷第一七０頁反面）等語，及原
    審證稱：「因我認為一般以路明公司借款本息遲延繳付之狀況，一般行庫不會撥
    款，惟路明公司在三點多派人來，所以我認為分局一定有人通知他們確定會撥款
    ，路明才會派人員過來」（原審卷第二九頁）及證人戊○○於原審證稱：「（事
    後有無查明何人通知（路明公司）沈小姐來分局？）不是我，也不可能是科長或
    經辦，路明公司一般都與經理接觸」（原審卷第三七頁）等語，足認證人丁○○
    於原審證稱：八十五年四月一日當日係被告與路明公司聯繫確定會撥款後，路明
    公司方派員前往臺北分局辦理手續等語，較為可採，附此敘明。
４、況被告係自六十二年九月十八日起進入中國農民銀行服務，初任辦事員，於八十
    年三月十日至八十二年二月十一日止，擔任中國農民銀行台南分行經理等情，此
    為被告所不否認，且有中央信託局政風室九十一年六月十日中政字第九一０九六
    ００二七五號函檢附被告人事資料在卷可查（本院卷一第六八頁）。而路明公司
    自七十五年二月起與中國農民銀行往來（八十二年間，係與被告擔任經理之中國
    農民銀行台南分行往來），迄被告八十二年四月一日擔任中央信託局臺北分局經
    理後，路明公司旋於八十二年九月間，轉向中央信託局臺北分局及臺南分局申請
    長期資本性支出放款五億元及向中央信託局臺南分局申請綜合額度三億五千萬元
    之授信案，用以清償原向中國農民銀行借用之短期及中長期放款，並於八十三年
    四月份，由中央信託局臺南分局匯入路明公司設於中國農民銀行台南分行之備償
    帳戶（帳號：00000000000），還清路明公司在中國農民銀行台南分
    行所有之貸款本息計七億九千六百萬元等情，此有中央信託局臺北分局九十一年
    六月二十五日北發授字第０九一二二六００五一０號函及該函所檢附之中央信託
    局南發授字第０七九０號中央信託局授信案件審查表（本院卷三第二五頁至三
    一頁）、中國農民銀行臺南分行九十一年六月二十八日（九十一）農南授字第０
    四０六號函及該函檢附之跨行通匯入戶科目代傳票、中國農民銀行轉帳支出傳票
    各一紙（本院卷三第四九頁至第五一頁）在卷可稽。
５、參以證人戊○○證稱：「‧‧（路明）公司實際負責人是庚○○，己○○在路明
    公司第一次申貸前即認識庚○○，因庚○○曾多次前來本分局找己○○」（偵卷
    第八七頁）、「‧‧路明公司與任職在農民銀行時郭經理熟識，八十二年間，郭
    經理轉任中信局的時候，路明公司是郭經理帶來的客戶」（本院卷一第一六八頁
    ）、「‧‧路明公司一般都與經理接觸」（原審卷第三七頁）；證人丁○○證稱
    ：「（你們公司為何只與郭經理接觸？）因為我們與郭經理比較熟，對於其他許
    襄理等人都不熟，因郭經理原本在台南，因此與我們路明公司財務人員都熟悉，
    所以我們都直接與郭經理聯絡，因為當時路明公司已發生跳票危機，非常急需這
    一千萬元度過難關」、「（有如何緊急情況路明公司不經由臺北分局經辦，而直
    接向郭經理聯繫？）因當時本公司已有二、三個月薪水未發，當時員工已陸續離
    職，為了安撫員工心情，所以直接向熟悉的郭經理聯繫」（原審卷第七八頁）、
    「（為何找一家沒有來往的銀行（台北分局）貸款？）因為郭經理以前在農民銀
    行台南分行」（本院卷三第十三頁）等語，及被告自承：「（與庚○○何時認識
    ？）我在中國農民銀行台南分行擔任經理期間就認識，約八十年間，因他原是農
    民銀行原來的客戶，他是因路明公司的總經理，與中國農民銀行有授信貸款的往
    來」（原審卷第二七四頁）等語，足認路明公司總經理庚○○與被告係舊識，路
    明公司因被告由中國農民銀行台南分行轉任職於中央信託局臺北分局，而決定於
    八十二年九月間起，由原本往來之中國農民銀行台南分行轉與中央信託局臺北分
    局往來，即路明公司係被告帶往臺北分局之客戶，且庚○○欲與臺北分局聯繫時
    ，皆以被告為接洽對象，甚為明確。
６、路明公司係被告帶往臺北分局之客戶，已如前述，而路明公司於八十三年間向臺
    北分局申請國內外購料、外銷放款綜合額度一億五千萬元一案，臺北分局因奉批
    示就承作條件重酌後再議，乃以中央信託局八十三年七月五日八三北發授字第七
    ０三號函覆中央信託局授信暨逾催審查中心，該信函說明欄載有：「路明電子公
    司原主要往來銀行為中國農民銀行嗣經本局一再爭取乃於八十二年十月申請並報
    奉理監事聯席會核准，額度共新台幣八五０、０００千元‧‧。其後經一再力促
    動用額度該公司勉於本（83）年四月由農銀轉至本局，並以本局為主要往來銀行
    ，至六月底止往來情況良好。‧‧。此次承作本案係配合該公司間接接獲美國
    Federal Aviation Association（FAA）不中斷電源供應器訂單，需要購料及外
    銷貸款，借款用途明確」等語，此有中央信託局八十三年七月五日八三北發授字
    第七０三號函（本院卷一第一０二頁）在卷可稽。而該信函內容所載之「經本局
    一再爭取」、「其後經一再力促動用額度」、「此次承作」等語，究係臺北分局
    何人「爭取」、「力促動用」、「承作」乙節，經本院向中央信託局函查結果，
    當時該授信案之各級經辦人員，除被告於八十年三月至八十二年二月曾任中國農
    民銀行台南分行經理外，其餘人員未曾至臺中以南之中央信託局分局服務過，承
    辦路明公司授信案之前，亦不認識路明公司人員。又有關路明公司究係主動至臺
    北分局接洽貸款？或係由何人爭取至臺北分局貸款（包括路明公司究竟係何人與
    該局何人，為最初之洽談貸款事宜）乙節，經查臺北分局本案各級經辦人，除被
    告於八十二年二月曾任中國農民銀行台南分行經理外，其餘人員在承辦路明公司
    授信案之前，均不認識路明公司人員，依臺北分局慣例，分局經理負分局經營成
    敗之責，此有中央信託局臺北分局九十一年七月四日北發授字第０九一二二六０
    ０五四五號函（本院卷三第五四頁、第五五頁）附卷可按。由上開函覆可知，路
    明公司向臺北分局貸款之授信案，係被告招攬並爭取而來，且被告身為臺北分局
    經理，對於授信案自需負成敗之責。而路明公司授信金額高達一億五千萬元，於
    八十五年四月一日當時已經陷於資金周轉困難，不穩且跳票情形嚴重，並參以路
    明公司財務經理丁○○證稱：「‧‧，因為當時路明公司已發生跳票危機，非常
    急需這一千萬元度過難關」、「（有如何緊急情況路明公司不經由臺北分局經辦
    ，而直接向郭經理聯繫？）因當時本公司已有二、三個月薪水未發，當時員工已
    陸續離職，為了安撫員工心情，所以直接向熟悉的郭經理聯繫」（原審卷第七八
    頁）等語，則被告既與路明公司總經理庚○○係舊識，又負有對於路明公司一億
    五千萬元授信案之成敗責任，則證人戊○○、乙○○、甲○○證稱：被告於八十
    五年四月一日下午，確曾至營業廳之櫃檯處催促本件貸款，並以類似「其已經同
    意貸款，為何還沒有簽辦」之用語，利用經理職權施加壓力等情，應非子虛；且
    被告基於與庚○○之私誼，協助路明公司度過難關，且為規避或拖延自己因本件
    授信案路明公司無法清償貸款應負之責任，而違反授信作業準則之規定，並迂迴
    以另件獨立之定期存單質押借款之形式辦理放款等情，亦甚明確，被告有違背法
    令，圖利路明公司之直接故意，甚為顯然。
７、被告雖又辯稱對於撥貸之事並不知情，批示系爭「中央信託局定期存單質押借款
    借據」時，亦未見該借據附有系爭重複供擔保之定期存單云云。然查：被告於調
    查局訊問時，業已自承：「（戊○○、乙○○、甲○○八五年四月當時曾告訴你
    前開一千萬元存單是一億五千萬元借款債權擔保，且已經設質予臺北分局？）只
    有襄理戊○○在一開始時，就有告訴我這一千萬元存單是一億五千萬元借款債權
    擔保」（偵卷第六六頁）等語，被告嗣後翻異前詞，已無足取。並參以證人戊○○證稱：「（己○○是否有向你、乙○○或甲○○明確表示要求你等以「舊的已
    設質存單存單」辦理質借貸款一千萬元予路明公司？）有的」（偵卷第九一頁）
    、「（當天的存單如何來？）存單本來還在設質中，我認為存單不能再撥款，但
    經理一直催，我們才去拿出來」、「（有無告知經理存單餘額有多？存單何人保
    管？）沒有告知經理存單餘額有多，而當時存單是我保管，我請經辦甲○○去拿
    ，當時經理表示要拿設質的存單出來，我當時表示儘管全部存單清償都不足以滿
    足債權‧‧」（原審卷第九六頁），及於上開民事事件證稱：「（定期存單）是
    我叫甲○○去拿的，經理批要以存單質借方式辦理，所以才去拿的，是經理同意
    的」、「有價證券發還經理有權核定發還，路明公司原借貸金額很高，是理事會
    核定的案件，要經過經理核准」、「借據要填好存單帳號才給經理批示的」（本
    院卷三第一五五頁）等語；證人甲○○證稱：「（路明公司已設質之定期存單）
    是襄理戊○○保管，本案經己○○與戊○○討論後，是由戊○○將該存單調出交
    付予我，交代作為路明公司辦理借款的憑據」（偵卷第一二０頁）、「（借款借
    據簽註意見後往上呈報時是否附一千萬元定存單正本？存單何人交給你？）有，
    定存單是戊○○交給我附在借款借據上當附件」（原審卷第二八頁）、「（為何
    在民事庭證稱不記得存單是否附在借款借據上，於本案偵查及調查中卻稱存單正
    本有附在借款借據上）因存單正本附在借款借據上是一般作業的慣例，經我回想
    之後存單正本有附在借款借據上」（原審卷第二一五頁）等語，證人乙○○亦證
    稱：「（就你認知，前提示路明公司帳號：00000000存單（號碼：
    00000000000000）於簽呈與己○○時，他是否知道該存單係先前已設質予中信局
    ）他應該知道，因為存單背面註有存單設質日期，我亦曾向戊○○襄理報告過，
    該存單先前已設質予本局」（偵卷第一四七頁）、「（卷附借款借據有何附件）
    我看到的時候，除後簽部分及期限未更改外，其他都有了，當時有附存單正本」
    （原審卷第八五頁）等語，足見被告核定系爭「中央信託局定期存單質押借款借
    據」時，該借據確已附有本件系爭供擔保之面額一千萬元，編號ＴＤ一二一九九
    五號定期存單，而該紙定期存單，係路明公司於八十五年二月五日設質予台北分
    局，作為路明公司前向台北分局借款之擔保等情，此觀之該紙存單背面設定質權
    記錄欄之記載，甚為顯然，被告自不得諉為不知。被告辯稱：對於本件供擔保之
    定期存單係路明公司前已提供台北分局之擔保品，未經解質即又充作本件借款擔
    保等情，並不知悉云云，無非卸責之詞，委無可採。又被告既已核定本件貸款，
    則被告是否知悉嗣後之撥款過程，即與圖利罪之成立與否無涉，亦附此敘明。
(十二)、被告雖復辯稱：其請襄理戊○○查明路明公司迄八十五年四月一日已動用之額度
    時，戊○○因漏未將外幣放款金額計入，誤稱路明公司於一億五千萬元之授信額
    度內，僅動用一億一千餘萬元，致其不知路明公司實際動用額度已達一億四千餘
    萬元云云，然查：
１、姑不論關於路明公司實際動用之授信額度是否因外幣電腦連線作業尚未完成疏未
    加計，致誤認動用款項為一億一千零二十萬九千六百零六元，按以路明公司質押
    在台北分局之八紙存單（面額分別為一千萬元、六百九十萬元、七百五十萬元、
    三千萬元、三百五十萬元、七百萬元、四百五十萬元、一百八十五萬元），其面
    額合計僅七千一百二十五萬元（上開民事卷第十至十七頁，即本院卷二第二九至
    第三五頁），而路明公司至八十五年四月一日止，業有到期三筆本金四千八百二
    十九萬九千六百四十元未清償，另八十五年二、三月利息亦約六百七十萬元未清
    償，合計逾欠之本息即高達約五千四百九十九萬六千九百元，路明公司既然跳票
    嚴重，且資金週轉不靈，事後造成之資金缺口顯然更為龐大，被告身為經理，當
    無不知路明公司質押設質在台北分局之定存單，將依約定把存單之存款本息逕行
    處分抵償，如抵償後尚有餘額，始得發還路明公司，如抵償不足，仍應由路明公
    司負責清償之理（此參諸授信綜合額度契約及中央信託局辦理定期性存單『摺』
    質押放款辦法第八條規定自詳）。被告視擔保品發還之作業規範於無物，在路明
    公司未清償完畢或部分比例清償前，竟指示戊○○命甲○○取出上開路明公司質
    押在台北分局作為擔保品之一千萬元定存單重新充作本件一千萬元借款之擔保品
    ，其利用主管「個案結清發還擔保品或客票定存單等」、「部分清償比例發還擔
    保品或客票定存單等」、「擔保品（不動產、動產）塗銷」之分層負責核定權，
    而故意違背上開「中央信託局授信業務手冊」及中央信託局一等分局分層負責明
    細表之相關放款及發還擔保品之規定，實堪認定。
２、況依路明公司上開動用綜合授信額度之條件，路明公司依約必須提出國內外購料
    放款及外銷放款之信用狀、Ｌ／Ｃ、Ｄ／Ａ、Ｄ／Ｐ等證明文件，此有授信綜合
    額度契約及中央信託局理事會議決議內容可佐，依證人即路明公司財務經理丁○○證稱：「（八十五年四月一日你們公司與何人接觸？）先由石協理與郭經理（
    被告）聯絡詢問關於路明公司於臺北分局之貸款，尚有多少額度可以動用借資，
    因額度部分都由我先算後向石協理報告約有一千萬元左右之額度可以動用，後由
    石協理向郭經理電話聯繫希望動用定期存單尚有的額度一千萬元」、「石協理和
    郭經理聯絡後，因他自己不知道還有多少額度可以動用，待計算完後郭經理再與
    石協理聯絡表示還有一千萬元可以動用，‧‧」（原審卷第七七頁）、「（沈小
    姐確認你們公司可動用一千萬元額度時有無表示是以定期存單質借？）有，而定
    期存單原本就已放在臺北分公司，石協理在電話中就已和郭經理說好以定期存單
    借款」（原審卷第八三頁）、「以前都有提出信用狀等文件過，只有這次沒有提
    出文件」（原審卷第八三頁）等語，顯見路明公司僅向被告聯繫欲在一億五千萬
    元綜合授信額度內，請求以五成定存單擔保之餘額借款，除未依往常動用慣例提
    出證明文件，亦沒有依約提出新的定存單，況被告亦自承：「（前述路明公司庚○○向你表示要再動用原借款額度時，有提出前示任何購料進出口證明嗎？）沒
    有」（偵卷第六四頁）等語，足認路明公司自始並無另以定存單質押借款之意。
    被告圖以本件授信經辦查詢授信動用額度有誤為由，欲卸免其責，自無可取。
３、再者，被告倘無故違法令之故意，何以在指示中央信託局總局王昭明會同台北分
    局副理王文慶於當日南下路明公司瞭解狀況以保障債權之際，不僅未在路明公司
    總經理庚○○來電時向其催討欠款，反而多方主動規避授信作業準則之規定，逕
    將未經依法簽辦解質之一千萬元訂存單提出，以另件獨立之定期存單質押借款方
    式辦理放款，其迂迴掩飾不法放款之心態，至為灼然。
(十三)、至被告辯稱：修正公布之貪污治罪條例第六條第四款圖利罪，係以「違背法令」
    及「公務員因而獲得利益」為要件，所謂法令係指法律、法律授權之命令、職權
    命令、自治條例、自治規則、委辦規則等，對多數不特定人民就一定事項所作對
    外發生法律效果之規定，而中央信託局並非行政機關，不得制定行政規則；且「
    中央信託局授信業務手冊」、「中央信託局銀行授信業務分層授權規則」等有關
    授信業務之作業準則，係對該局職員之內部規定，僅具有對內效力，與一般人民
    無關，非屬貪污治罪條例第六條第四款所指「法令」，縱有疏忽，亦僅得由中央
    信託局對個人為行政處分，遑論其根本沒有獲得利益，所為即與圖利罪之構成要
    件有間云云。然查：
１、按行政命令乃係指行政機關行使公權力單方面訂定，具有抽象及一般性拘束力之
    規範。中央法規標準法第二條對法律名稱之規定，固屬限定規定，然同法第三條
    則屬例示之性質，使用該條規定規程、規則、細則、辦法、綱要、標準或準則以
    外之名稱，諸如要點、注意事項等，甚至不冠名稱僅以公函作抽象及一般性之規
    定，均屬命令之範疇。命令之性質雖有與人民權利義務有關並對外發生效力，而
    須以法律具體授權，屬於委任命令或委任立法之「法規命令」（有稱授權命令）
    ；然行政機關在其權限範圍之內，亦得為規律行政系統內部事項而發布命令，以
    作為機關相互間或上級機關對下級機關遵循之內部章則，雖不直接對外發生效力
    ，通常與人民之權利義務亦無直接關係，然一經下達即生作為「行政規則」（有
    稱職權命令）之效力，尚不以是否送立法機關備查而異其效果（吳庚著「行政法
    之理論與實用」《增訂版》第四十一頁至四十五頁參照）。次按「為執行政府政
    策，辦理採購、貿易、保險、銀行、信託、儲運及其他經中央主管機關指定之特
    種業務，設中央信託局（以下簡稱本局），受財政部之監督」，中央信託局條例
    第一條定有明文，可知中央信託局在性質上為國家為達公共政策目的而設置之組
    織體，兼有行使公權力及私經濟行政之功能。又依同條例第四條第五款、第五條
    之規定，中央信託局之業務包括依銀行法第三條及第一百零一條規定，由中央主
    管機關（即財政部）核定之業務。中央信託局執行此項業務時，應依有關法令之
    規定辦理。再按中央信託局理事會職掌該局重要章則及契約之審定事項。各重要
    章則及有關「授信業務分層授權標準」，由中央信託局理事會核定後實施，並分
    報財政部及中央銀行備案，其他辦事細則則授權由局長核定送理事會備查即可。
    此觀之中央信託局條例第八條第六款、財政部與所屬國家行局公司董（理）事會
    暨總經理（局長）權責劃分辦法、銀行授信業務分層授權標準劃分準則自明。
２、而「中央信託局銀行授信業務分層授權規則」，係經中央信託局理事會核定並以
    八十三年六月二十五日（８１）台總調字第一○九五號函發布實施；「中央信託
    局授信業務手冊」則係以該局放款章程、銀行法、財政部及中央銀行有關放款指
    示等為其法令依據，經局長核定後以七十二年一月六日（７２）台總設字第○○
    一○號函下達，為該局辦理授信業務之作業準則，此有「中央信託局銀行授信業
    務分層授權規則」、「中央信託局授信業務手冊」附卷可稽（原審卷第六十頁至
    第六二頁、第二四四頁至第二四八頁）。綜上可知，中央信託局因執行法定及財
    政部指定之特種業務，經中央主管機關授權在其權責範圍內制訂之章則及相關作
    業辦事細則、準則，一經下達或發布，即具拘束機關相互間或上下機關之內部拘
    束力，無論其係名稱係規則或作業手冊，均屬所謂行政規則（或稱職權命令）。
    相關之業務分層授權主管人員，倘有故違授信業務手冊所下達之規定，自屬違背
    法令。被告辯稱中央信託局並非行政機關，不能制訂法令，及中央信託局授信業
    務手冊係對職員內部之規定，非屬職權命令，自非可採。
３、被告雖辯稱：「中央信託局銀行授信業務分層授權規則」、「中央信託局授信業
    務手冊」，均非對多數不特定人民就一般事項所作對外發生法律效果之規定，而
    係僅具內部效力之行政規則，被告縱有違反，亦非屬貪污治罪條例第六條第四款
    所稱之違背法令云云，然按貪污治罪條例第六條第一項第四款「對於主管或監督
    之事務，明知違背法令，直接或間接圖自己或其他私不法利益，因而獲得利益者
    」之規定，其所指「明知違背法令」，僅需違反法律、法律授權之法規命令、職
    權命令、自治條例、自治規則、委辦規則等，即可成立。而被告係依法令從事於
    公務之人員，執行職務竟違反應遵守之法令即「中央信託局銀行授信業務分層授
    權規則」、「中央信託局授信業務手冊」，自屬貪污治罪條例第六條第四款所稱
    之違背法令，所辯並無可取。
４、另按貪污治罪條例第六條及刑法第一百三十一條圖利罪之修正，其重點在於將圖
    利罪修正為結果犯，並加列「違背法令」及「圖私人不法利益」之構成要件，除
    為排除圖利國庫及未發生得利結果之行為，並藉以界定公務員執行職務在行政裁
    量權範圍給予人民利益之便民行為與逾越法令規定之非法圖利行為之差別。是圖
    自己不法利益固屬之，圖國庫以外之他人不法利益亦屬之，非僅規範圖公務員自
    己不法利益為限，此乃文意解釋及論理解釋之當然，被告辯稱倘其個人未因圖利
    行為而獲利，即無涉圖利罪云云，絕非的論（最高法院六十九年台上字第二○七
    四號裁判要旨參照）。
(十四)、被告雖以證人在前開民事案件審理中之證言，與本案偵、審中之證言有若干出入
    ，而質疑證人證言之憑信性，按「告訴人、證人之陳述有部分前後不符，或相互
    間有所歧異時，究竟何者為可採，法院仍得本其自由心證予以斟酌，非謂一有不
    符或矛盾，即應認其全部均為不可採信；尤其關於行為動機、手段及結果等之細
    節方面，告訴人之指陳，難免故予誇大，證人之證言，有時亦有予渲染之可能；
    然其基本事實之陳述，若果與真實性無礙時，則仍非不得予以採信」，七十四年
    台上字第一五九九號判例參照。本院經核證人戊○○、乙○○、甲○○於偵、審
    中之證述內容，關於八十五年四月一日當日，路明公司系爭之一千萬元授信案之
    辦理流程，就基本事實之部分，即被告及各承辦人員關於系爭授信案之辦理經過
    ，及被告如何指示以已經設質且未經解質之定期存單辦理存單質押借款，並對於
    各承辦人員施壓等情，互核大致相符，且與證物即系爭之金額一千萬元之「中央
    信託局定期存單質押借款借據」上所示之各承辦人簽註及被告批示情形亦屬一致
    。並衡之證人於上開民事事件準備程序中，及本案調查局訊問中及偵、審中，對
    於聞見事實屢次陳述，亦恐因時間相隔之遠近、記憶之逸失或模糊，而於相關之
    細節上未必均能精確一致，揆諸首開判例要旨，既於基本事實之真實性無礙，本
    院即非不得予以採信，亦附此指明。
(十五)、又被告雖於知悉路明公司所動用之額度業已達一億四千餘萬元後，立即於八十五
    年四月八日去電向路明公司催討該一千萬元之放款，惟此應係因不明人士檢舉違
    法撥款，被告接獲來自中央信託局理事會主席之關切電話，深知違法貸撥一千萬
    元，不僅合併計算已逾中央信託局理事會核定之一億五千萬元授信綜合額度，且
    屬違法之定期存單質押借款，為免東窗事發，始欲向路明公司追回該筆一千萬元
    撥貸款項，應係畏罪彌過之所為，要與被告所犯圖利罪責無涉。
(十六)、末查，中央信託局前於八十七年間對己○○違背法令撥款之事實，已依侵權行為
    之法律關係，向臺灣臺北地方法院提起民事損害賠償訴訟，迭經本院民事庭、最
    高法院審理後，亦認定被告之行為係「在明知路明公司有積欠原授信契約已到期
    本息已高達五千餘萬元，尚有五千餘萬元未到期本金是否能清償不明之情況下，
    竟減少原授信契約借款之擔保，執意將原設質存單挪用充作新擔保品另予借款，
    難謂非故意之不法行為」、「苟依上訴人（指被告）所陳述系爭定期存單未解質
    ，不能充當另案擔保品，則系爭借款即為無擔保放款。且系爭一千萬元借款，非
    原授信契約之借款，係以借款借據方式規避，‧‧‧路明公司週轉困難，是否能
    清償所有欠款已有可疑，上訴人仍批示另借款一千萬元，被上訴人（指中央信託
    局）之損失與被上訴人之行為間自有相當因果關係」，而為中央信託局勝訴判決
    確定等情，有卷附本院八十七年度重上字第三六七號民事判決、最高法院九十年
    度台上字第一四二號民事判決可稽。足認被告所辯確係事後畏罪卸責之詞。
(十七)、綜上，本件事證明確，被告圖利犯行堪以認定，應予依法論科。
三、論罪科刑部分：
(一)、貪污治罪條例所謂之「主管事務」，係指依法令於職務上對於該事務，有無主持
    或參與執行之權責而言，對於職務上有主持權責之事務不法圖利，此項主持事務
    為全部或一部在所不問，即屬所謂主管事務（最高法院七十六年度台上字第六六
    二七號、七十八年度台上字第二○二三號裁判要旨參照）。查依中央信託局一等
    分局分層負責明細表規定，關於「個案結清發還擔保品或客票定存單等」、「部
    份清償比例發還擔保品或客票定存單等」、「擔保品（不動產、動產）塗銷」之
    分層負責核定權限係屬經理，被告任台北分局經理，對於上開一千萬元定存單之
    提出重新充作擔保品，自屬其主管之事務。被告任台北分局經理，為依法令從事
    於公務之人員。又行政程序作業固有行政裁量權，然此仍非漫無標準，其處分之
    作成，違反合目的性及合義務性之判斷，或有逾越及濫用裁量之情事，仍屬違法
    。上開「中央信託局授信業務手冊」，在關於授信業務作業程序既已明文規定：
    「各級授信主管應對客戶業務財務情形加以注意，如有積欠到期未還本息、退票
    、不穩等情事，『應』停止動用，並報上級人員核備」、「客戶請求發還有價證
    券時，先由各案經辦人員查明貸款案本息是否已全部清償完畢或保證案已否解除
    本局保證責任，及有無其他拖欠，『經簽請核准』，保管人員『始得』憑以發還
    」。足見對於本息逾欠情形嚴重應停止動用撥款或不得以定存單重複擔保之情形
    ，已無任何不確定之法律概念或判斷餘地，評價上已無所謂行政裁量空間，公務
    員依上開有效之下達發布之職權命令，只能駁回路明公司之借款申請案，與所謂
    基於行政裁量空間之單純便民、利民原則，容屬有間。蓋以不法圖利他人與為公
    眾謀福利之行政措施，二者應以其有無逾越法律規定範圍為劃分之界限，即公務
    員應在法律規定範圍內為公眾謀福利，如為不法圖利他人曲予周全，則不能阻卻
    犯罪之成立（最高法院八十年度台上字第六六八號裁判要旨參照）。次查被告行
    為後，貪污治罪條例第六條規定先後於八十五年十月二十三日及九十年十一月七
    日修正公布，將法定刑由「五年以上有期徒刑，得併科新臺幣一百萬元以下罰金
    」修正為「五年以上有期徒刑，得併科新臺幣三千萬元以下罰金」，而其構成要
    件及法條用語，則由「利用主管或監督之事務，直接或間接圖利者」（八十五年
    十月二十三日修正前原條文），變更為「對於主管或監督之事務，直接或間接圖
    私人之不法利益者」（九十年十一月七日修正前原條文），再變更為「對於主管
    或監督之事務，明知違背法令，直接或間接圖自己或其他私人不法利益，因而獲
    得利益者」（現行法）。被告行為後法律有變更，增列為需「明知違背法令」、
    「圖自己或其他私人之不法利益」，並需「因而獲得利益」，方能成罪，雖現行
    貪污治罪條例第六條第一項第四款之構成要件，較之修正前同條款規定之構成要
    件更為嚴格，然本件被告所為，既已符合明知違背法令、並圖得路明公司一千萬
    元之不法利益，業如前述，即同時符合被告行為時、九十年十一月七日修正前之
    舊法，及現行法之構成要件，則比較上開各該新舊法之刑度結果，應認為以八十
    五年十月二十三日修正前貪污治罪條例第六條第一項第四款規定較有利於行為人
    ，依刑法第二條第一項但書規定，應適用修正前貪污治罪條例第六條第一項第四
    款規定。核被告上開所為，係涉犯八十五年十月二十三日修正前貪污治罪條例第
    六條第一項第四款之對於主管之事務直接圖私人不法利益罪。
(二)、原審認被告罪證明確，予以論罪科刑，固非無見，惟查：證人戊○○對於本件借
    款，初非同意，並曾向被告表示反對，係被告不顧戊○○之反對，執意要借款予
    路明公司，戊○○則迫於被告對其升遷、考核之壓力，不得已而於甲○○在「定
    期性存單質押借款借據」上簽註「該公司截至八十五年四月一日止，到期三筆本
    金四八、二九九、六四０到期未清償，另該公司二、三月利息約六七０萬元未清
    償，請核定是否同意撥款」之意見上蓋章表示贊同，並因被告堅持要核准貸款，
    因而捨其襄理之核定權責，上呈由被告核定等情，業如前述，則實難認為證人戊○○與本件被告，就被告上開圖利犯行，有何犯意之聯絡。原審以證人戊○○與
    本件被告有犯意聯絡及行為分擔，而認定渠二人為共同正犯，容有未洽。是被告
    上訴意旨雖仍執前詞否認犯行，指摘原判決不當雖無理由，然原判決既有可議，
    自應將原判決予以撤銷改判。爰審酌被告擔任中信局台北分局經理，身為十四職
    等之高級公務員，不思依法核貸，致造成國有行庫高達一千萬元之鉅額損失，事
    後復狡詞卸責毫無悔意，及其犯罪動機、目的、智識程度等一切情狀，判處被告
    有期徒刑八年，並依貪污罪條例第十七條、刑法第三十七條第二項規定諭知褫奪
    公權三年。
四、不另為無罪諭知之部分：按刑法第三百四十二條背信罪之主體，限於為他人處理
    事務之人，如為自己之工作行為，無論圖利之情形是否正當，要與該條犯罪之要
    件不符（最高法院五十六年度台上字第一七四○號、七十一年度台上字第七一三
    號裁判要旨參照）。被告基於其個人主管事務職權辦理個人本身工作，並非為他
    人處理事務之人，縱有圖利路明公司之情弊，亦無成立背信罪之餘地。公訴人認
    被告所為同時觸犯刑法第三百四十二條第一項背信罪嫌，容有未洽。惟公訴人認
    與圖利罪間有想像競合犯之裁判上一罪關係，爰不另為無罪之諭知，附此敘明。
據上論斷，應依刑事訴訟法第三百六十九條第一項前段、第三百六十四條、第二百九
十九條第一項前段、修正前貪污治罪條例第六條第一項第四款、第十七條、刑法第二
條第一項但書、第十一條前段、第三十七條第二項判決如主文。
本案經檢察官鍾鳳玲到庭執行職務。
中      華      民      國      九十一      年      十    月    二      日
                       臺灣高等法院刑事第七庭
                               審判長法  官  吳  啟  民
                                     法  官  蘇  隆  惠
                                     法  官  施  俊  堯
右正本證明與原本無異。
如不服本判決，應於判決收受送達後十日內向本院提出上訴書狀，其未敘述上訴之理
由者並得於提起上訴後十日內向本院補提理由書（均須按他造當事人之人數附繕本）
。
                                     書記官  陳  彥  蕖
中      華      民      國      九十一      年      十    月    二      日
附錄    本判決論罪科刑法條：
八十五年十月二十三日修正前貪污治罪條例第六條：
有左列行為之一者，處五年以上有期徒刑，得併科新臺幣一百萬元以下罰金：
一  意圖得利，抑留不發職務上應發之財物者。
二  募集款項或徵用土地﹑財物，從中舞弊者。
三  竊取或侵占職務上持有之非公用私有器材﹑財物者。
四  對於主管或監督之事務，直接或間接圖利者。
五  對於非主管或監督之事務，利用職權機會或身份圖利者。
前項之未遂犯罰之。
